【裁判字號】    95,上易,1235
【裁判日期】    950706
【裁判案由】    背信
【裁判全文】
臺灣高等法院刑事判決                95年度上易字第1235號
上  訴  人  臺灣臺北地方法院檢察署檢察官
被      告  甲○○
上列上訴人因被告背信案件，不服臺灣臺北地方法院95年度易字
第972號，中華民國95年5月12日第一審判決（起訴案號：臺灣臺
北地方法院檢察署94年度偵字第14309號），提起上訴，本院判
決如下：
    主  文
上訴駁回。
    理  由
一、公訴意旨略以：翁武雄（已歿，業經臺灣臺中地方法院判決
    公訴不受理），於民國87年10月結識乙○○，並得悉乙○○
    對紀氏公司負責人紀斌雄有新臺幣（下同）1千餘萬元之借
    款債權，乃向乙○○表示可代為處理，乙○○因而於87 年
    10月1日，簽訂委託契約書，委任翁武雄處理前開債款，並
    將紀斌雄所簽發之支票、本票及案外人紀國隆所簽發之支票
    等憑證交與翁武雄，嗣翁武雄再帶同龔榮輝（另案由臺灣臺
    中地方法院審理中）及被告甲○○與乙○○認識，乙○○復
    於88年1月4日簽訂委託書，委任龔榮輝代為處理前開債款，
    並交付前開憑證予龔榮輝。龔榮輝乃夥同被告於88年3月1日
    ，前往臺北縣新店市○○路○段123號紀斌雄（業於88年1月
    間死亡）住處討債，竟共同基於意圖為自己不法利益及損害
    本人利益之犯意聯絡，明知其等係為乙○○處理事務之人，
    依約定至少須取得總債權額度之七成，始得與債務人和解，
    竟未經乙○○之同意或授權，而違背任務，僅自紀斌雄之父
    紀福來（已歿）處取得220萬元，即由被告書寫已還清債務
    之證明單據，由龔榮輝簽名，而將該證明單據連同前開支票
    、本票等債權憑證一併交予紀福來，並將前開款項全數朋分
    入己，分文未交與乙○○，致乙○○無法追索前開債權，而
    生損害於乙○○之財產及利益。因認被告觸犯刑法第342 條
    第1項之背信罪嫌。
二、按案件曾經判決確定者，應諭知免訴之判決，並得不經言詞
    辯論為之，刑事訴訟法第302條第1款、第307條分別定有明
    文。而刑事訴訟法第300條所謂「得就起訴之犯罪事實，變
    更檢察官所引應適用之法條」，係指法院不妨害事實同一之
    範圍內，得自由認定事實，適用法律而言，有最高法院30年
    上字第1574號、69年台上字第1802號判例可資參照。考諸該
    法條之立法趣旨，乃因我國刑事訴訟之審判，採彈劾主義，
    犯罪事實須經起訴，始得予以審判，但因起訴之方式不採訴
    狀一本主義及訴因主義，而採書面及卷證併送主義，起訴書
    須記載犯罪事實、證據並所犯法條，使法院以犯罪事實為審
    判之對象；審判之認定事實、適用法律，不採人民陪審及當
    事人進行主義，而採改良式當事人進行及法官職權進行主義
    ，故刑事訴訟法第300條規定，有罪之判決得就起訴之犯罪
    事實變更檢察官所引應適用之法條，以期訴訟之便捷，但為
    兼顧被告之防禦權以求程序之公平，並符合彈劾主義不告不
    理之旨意，自須於公訴事實之同一性範圍內，始得自由認事
    用法。由於犯罪乃侵害法益之行為，犯罪事實自屬侵害性之
    社會事實，亦即刑法加以定型化之構成要件事實，故此所謂
    「同一性」，應以侵害性行為之內容是否雷同，犯罪構成要
    件是否具有共通性（即共同概念）為準，若二罪名之構成要
    件具有相當程度之合而無罪質之差異時，即可謂具有同一
    性。而刑法第339條第1項之詐欺罪與同法第335條第1項之侵
    占罪、第342條第1項之背信罪，俱以不法手段占有領得財物
    ，其客觀構成要件之主要事實雷同，二罪復同以為自己或第
    三人不法之所有（刑法第339條第2項詐欺得利與背信罪同以
    為自己或第三人不法利益）為主觀要件，同以他人之財物（
    或利益）為客體，同為侵害財產法益之犯罪，罪質尚無差異
    ，應認為具有同一性，亦有最高法院86年台非字第187號、
    91年台上字第515號判決可資參照。又刑法上之背信罪，為
    一般的違背任務之犯罪，而同法之侵占罪，則專指持有他人
    所有物以不法之意思，變更持有為所有侵占入己者而言。故
    違背任務行為，苟係將其持有之他人所有物，意圖不法據為
    己有，即應論以侵占罪，不能援用背信之法條處斷，有最高
    法院42年台上字第402號判例、30年上字第2633號可資參照
    。背信罪、侵占罪、詐欺罪之罪質既同，而具有同一性，則
    檢察官縱以詐欺事實起訴被告，法院如認應成立背信或侵占
    ，仍得變更起訴法條而為判決；如法院未變更起訴法條，逕
    以不成立詐欺為由，而為無罪判決並確定，則在該公訴事實
    同一性範圍內，自為此確定判決之既判力所及，檢察官即不
    能引用侵占或背信罪之刑罰條文，就此同一性範圍所及之事
    實，再行起訴。
三、本件起訴書以被告與龔榮輝等人，受告訴人乙○○之委託，
    於88年1月4日收受告訴人交付紀斌雄所簽發之支票、本票及
    紀國隆所簽發之支票等憑證後，於88年3月1日持至紀斌雄住
    處討債，由紀斌雄之父紀福來償還220 萬元，其等即將上開
    債權憑證一併交予紀福來，並侵吞該220 萬元朋分花用，未
    交分文予告訴人之事實，認定被告犯刑法背信罪云云。惟查
    ，被告與龔榮輝等既違背其等與告訴人關於至少須取得總債
    權額（1 千多萬元）之七成，始得與債務人和解之約定，於
    取得紀福來交付220 萬元後，即將上開債權憑證一併交還對
    方，並將應交付予告訴人之該220 萬元侵吞入己朋分花用，
    足見被告在當時已變易持有上開憑證為所有，而予以處分，
    並侵吞該220 萬元，應屬違背任務行為，而將所持他人之所
    有物，意圖不法據為己有，所犯為侵占罪甚明，依上揭判例
    ，本件自不再論被告犯背信罪，要無疑義。
四、查本件同一社會基本事實，業據台灣士林地方法院檢察署檢
    察官於92年7 月28日提起公訴（下稱第一次起訴，起訴案號
    ：89年度偵字第10351號、90年度偵緝字第558號、91年度偵
    緝字第434號，見台灣士林地方法院92年易字第614號卷1、2
    頁），嗣經該法院以管轄錯誤判決，移轉台灣台中地方法院
    審理（93年度易字第504 號）。此次起訴，係以被告及共犯
    龔榮輝等共同向告訴人詐得上開債權憑證，並於88年1月5日
    受託向債務人討債，嗣於同年3 月間，持上開債權憑證向紀
    斌雄（誤載為紀武雄）之妻紀劉明媛討得債款2 百多萬元朋
    分，並將上開債權憑證交還對方，之後即避不見面，因認被
    告係犯詐欺罪，雖台灣台中地方法院審理後，以被告所涉詐
    欺罪並無證據足以證明，而於94年6月28日判決無罪，嗣於
    94 年7月25日判決確定，有該判決書及被告刑案資料查註紀
    錄表在卷可稽。惟因被告及龔榮輝等受告訴人委託向債務人
    紀斌雄討債，而經償還220萬元後，即將所持告訴人交付之
    支票、本票等債權憑證，一併交付予債務人一方（不論係其
    父或其妻），並侵吞該220萬元朋分花用之事實，業經上開
    起訴書敘及，應為起訴效力所及，因詐欺、侵占、背信等罪
    之罪質相同而具同一性，縱該詐欺部分經認定無罪確定，參
    諸第二項所述，則在起訴事實同一性之範圍內，檢察官即不
    得援引背信罪或侵占罪之規定，對被告就同一事實重行起訴
    。茲檢察官就已判決確定之同一事實，另以背信罪名對被告
    重行起訴，原審依首揭法律規定，諭知免訴之判決，並不經
    言詞辯論為之，即無違誤。
五、至原審理由欄第四項雖贅稱「該詐欺部分經認定無罪，因從
    該起訴書犯罪事實以觀，認與背信或侵占有方法、結果之牽
    連關係，為裁判上一罪，法院似仍應就被告所涉背信或侵占
    部分審理判決；且縱認起訴書以詐欺法條予以起訴，法院認
    詐欺罪不成立，因其與侵占罪或背信罪，俱以不法手段占有
    領得財物，其客觀構成要件之主要事實同為侵害財產法益之
    犯罪，其基本社會事實同一；是前者法院似應論以侵占罪或
    背信罪，就詐欺罪部分不另為無罪之諭知；後者，依上揭說
    明，法院似應依刑事訴訟法第300條變更檢察官所引應適用
    法條，論以侵占罪或背信罪」，認法院就第一次起訴之同一
    事實，一方面應變更起訴法條，以侵占罪或背信罪論處，另
    一方面則就變更前之詐欺同一事實，不另為無罪之諭知。惟
    法院就同一事實變更起訴法條而為判決，即無須就檢察官起
    訴罪名不另為無罪諭知，此參最高法院92年台上字第4031、
    6902號、94年台上字第5307號等判決意旨即明，原審未察，
    就同一事實分別為變更起訴法條及不另為無罪之諭知之處理
    ，其論理顯有矛盾。然除去此一瑕疵，仍不妨礙原判決之結
    果（即所謂之無害瑕疵）。
六、檢察官以本次起訴與第一次起訴，二者訴之目的各不相同，
    尚非同一案件；並以第一次起訴之詐欺事實既經判決無罪確
    定，與侵占或背信自不具有方法、目的牽連之裁判上一罪關
    係，原審忽認二者間有此裁判上一罪關係，忽認屬同一基本
    社會事實，理論未能一致，所為指摘雖非無見。惟本次起訴
    與第一次起訴之事實為同一，業如前述，而第五項所載原判
    決理由矛盾之瑕疵，縱予除去，亦不妨害其免訴之結論，已
    如前述，檢察官據此提起本件上訴，為無理由，應予駁回。
據上論斷，應依刑事訴訟法第368條、第372條，判決如主文。
中    華    民    國    95    年    7     月    6     日
                  刑事第十三庭審判長法  官  曾德水
                                    法  官  廖紋妤
                                    法  官  范清銘
以上正本證明與原本無異。
不得上訴。
                                    書記官  吳金來
中    華    民    國    95    年    7     月    6     日


司法院資訊處製作；財團法人民間司法改革基金會備份。
